【裁判字號】    97,訴緝,56
【裁判日期】    971119
【裁判案由】    強盜等
【裁判全文】
臺灣彰化地方法院刑事判決              97年度訴緝字第56號
公  訴  人  臺灣彰化地方法院檢察署檢察官
被      告  甲○○
指定辯護人  劉豐綸律師
上列被告因強盜案件，經檢察官提起公訴（九十七年度偵字第一
六八一號），本院判決如下：
    主  文
甲○○意圖為自己不法之所有，結夥三人以上而搶奪他人之動產
，處有期徒刑貳年肆月，黑色口罩壹個沒收。
    事  實
一、甲○○前於民國九十六年間，因詐欺案件，經台灣板橋地方
    法院於九十七年二月四日以九十六年度簡字第七八五二號判
    決，判處有期徒刑四月確定，於同年三月三日易科罰金執行
    完畢（未構成累犯）。其於九十七年一月二十五日十四時三
    十分許，駕駛車牌號碼Ｎ三－０六八九號自小客車，行經彰
    化縣溪州鄉農會前，偶遇丁○○、乙○○兄弟（業經本院以
    九十七年度訴字第一四五九號審結），隨即搭載丁○○、乙○○於溪州鄉內閒逛。緣因丁○○缺錢花用，復得知平素在
    彰化縣溪州鄉○○村○○路○段一四０號「豐記商行」看店
    之丙○○，頸上佩戴有金項鍊一條，且年紀老邁，認有機可
    趁，乃提議搶奪，經乙○○、甲○○應允後，三人即共同基
    於意圖為自己不法所有之犯意聯絡，先由甲○○將車牌號碼
    Ｎ三－０六八九號自用小客車之車牌以衛生紙黏貼遮蔽，再
    由甲○○駕駛該車，搭載丁○○、乙○○，於同日十六時三
    十三分許（起訴書誤載為十六時十分許），駛往「豐記商行
    」，並將車輛停放於彰化縣溪州鄉○○村○○路○段一四四
    號前，推由乙○○、甲○○在車上把風接應，由丁○○戴上
    其事先購買之黑色口罩下車進入「豐記商行」，旋丁○○因
    身上並無現金，乃單獨萌生詐欺取財之不法所有意圖，向丙○○佯稱要購買七星牌香菸云云，並交付折疊過之玩具紙鈔
    一張予丙○○企圖矇騙，惟為丙○○識出並非真正紙鈔，將
    該玩具紙鈔歸還（未扣案，且事後業經丁○○丟棄），答稱
    伊沒有賣七星牌香菸等語，始未得逞。隨即丁○○見丙○○
    背對伊，即承上揭結夥三人搶奪之犯意，趁丙○○不注意之
    際，徒手伸入丙○○之衣領內拉扯其佩戴於脖子上之金項鍊
    一條（重約四錢，價值新台幣【下同】一萬五千元），丙○○雖曾以雙手壓住金項鍊，然因事出突然，僅能保留一小截
    金項鍊，其餘部分（重約三點八九錢）仍為丁○○搶奪得手
    。而丁○○於得手後，迅速返回把風接應中之前揭車輛，由
    甲○○駕車搭載逃逸。後三人於同日十六時三十九分許，同
    至彰化縣溪州鄉○○村○○路三十八號「榮山珠寶銀樓」，
    由丁○○將搶奪而來之金項鍊變賣予不知情之銀樓負責人吳
    黃麗玉，得款一萬二千三百七十元。嗣經警獲報後，調閱道
    路監視系統，並經目擊者黃震宇指認後循線查獲，並扣得丁○○犯案時所穿著之外套、牛仔褲各一件、黑色口罩一個，
    復自「榮山珠寶銀樓」扣得丁○○所變賣已遭拉斷之金項鍊
    一條。
二、案經彰化縣警察局北斗分局報請臺灣彰化地方法院檢察署檢
    察官偵查起訴。
    理  由
壹、證據能力之說明：
    按被告以外之人於審判外之言詞或書面陳述，除法律有規定
    者外，不得作為證據；被告以外之人於偵查中向檢察官所為
    之陳述，除顯有不可信之情況者外，得為證據；被告以外之
    人於審判外之陳述，雖不符前四條之規定，而經當事人於審
    判程序同意作為證據，法院審酌該言詞陳述或書面陳述作成
    時之情況，認為適當者，亦得為證據，刑事訴訟法第一百五
    十九條第一項、第一百五十九條之一第二項、第一百五十九
    條之五分別定有明文。查證人即被害人丙○○、同案被告乙○○、丁○○於偵查中向檢察官所為證述，雖係被告以外之
    人於審判外之言詞陳述，為傳聞證據，然其等於偵查中向檢
    察官所為證述，均經具結，且本院審酌該等言詞陳述均係出
    於證人自由意識下所為之陳述，其於偵查中之證詞，亦無顯
    有不可信之情況，依刑事訴訟法第一百五十九條之一第二項
    規定，得採為認定本件犯罪事實所憑之證據。又證人即被害
    人丙○○、證人吳黃麗玉、黃震宇於警詢之證言，及同案被
    告丁○○、乙○○於警詢中之陳述，雖均屬被告以外之人於
    審判外之言詞陳述，然因被告及辯護人均未於本案言詞辯論
    終結前聲明異議，本院復審酌上開言詞陳述均係由證人出於
    自由意識而陳述，並無非法取證之情況，依刑事訴訟法第一
    百五十九條之五之規定，認得採為認定本件犯罪事實所憑之
    證據，合先敘明。
貳、認定犯罪事實所憑之證據及理由：
一、訊據被告甲○○固坦承其曾駕駛上開自小客車搭載同案被告
    丁○○、乙○○前往「豐記商行」，然矢口否認有何共同搶
    奪之犯行，先於本院準備程序辯稱：丁○○、乙○○兄弟於
    車上討論行搶，伊當時以為二人開玩笑，但因受丁○○兄弟
    二人之威脅才跟他們前往，車牌以衛生紙遮蔽亦係丁○○、
    或乙○○所為，搶奪得手後，伊載他們去變賣，變賣後丁○○、乙○○各自下車離開云云，繼而於本院審理時辯稱未受
    丁○○、乙○○兄弟脅迫，伊當時以為丁○○是開玩笑云云
    。經查：
（一）上開搶奪之事實，迭經證人即被害人丙○○於警、偵訊中
      及本院審理時證述綦詳（分見彰化縣警察局北斗分局刑案
      偵查卷第十九至二十五頁、九十七年度偵字第一六八一號
      卷第十五、十六頁、本院九十七年度訴字第一四五九號審
      理卷九十七年九月三日審理筆錄），核與同案被告丁○○
      之於警、偵訊中暨本院審理時之供述相符，而同案被告丁○○於搶奪得手後，前往彰化縣溪州鄉○○村○○路三十
      八號「榮山珠寶銀樓」變賣並得款一萬二千三百七十元乙
      情，並據證人吳黃麗玉於警詢中證述明確（見彰化縣警察
      局北斗分局刑案偵查卷第二十六至二十八頁），又被告等
      於行搶時所駕駛之車輛為黃震宇所目擊，並指認該車特徵
      、行搶人數及下手行搶者穿著等節，亦經證人黃震宇於警
      詢中證述無誤（見彰化縣警察局北斗分局刑案偵查卷第二
      十九至三十頁），復有金飾買入登記簿、變賣金項鍊之照
      片、車牌號碼Ｎ三－０六八九號自小客車於案發前後之監
      視器翻拍照片、車牌號碼Ｎ三－０六八九號自用小客車照
      片、同案被告丁○○行搶時之穿著照片、丁○○變賣金項
      鍊時之監視器翻拍照片、扣案衣物及口罩照片、現場查證
      照片等附卷可稽（見彰化縣警察局北斗分局刑案偵查卷第
      三十一至四十頁），及同案被告丁○○犯案時所穿著之外
      套、牛仔褲各一件、黑色口罩一個及已遭變賣之金項鍊一
      條等扣案可佐。
（二）同案被告丁○○為警查獲後，於警詢中即已證稱伊搶奪之
      事，同案被告乙○○及被告甲○○均知情等語（見彰化縣
      警察局北斗分局刑案偵查卷第四頁），其後於偵查中更具
      結證稱其曾告知被告被告甲○○搶奪之事，並跟甲○○稱
      阿婆（指丙○○）那邊有項鍊，要甲○○開車至丙○○的
      店等語（見九十七年度偵字第一六八一號卷第四十九頁）
      。而同案被告乙○○為警循線查獲後，於警詢中亦一致供
      認丁○○確曾於車上向渠等提議搶奪之事。另被告甲○○
      亦於九十七年一月二十六日第一次警詢中坦認同案被告丁○○、乙○○於上車後，曾向伊表示缺錢，要伊依他們指
      示，去找丙○○搶東西等語。是被告甲○○事前即知同案
      被告丁○○欲行搶奪之事，應無疑義。
（三）且查，同案被告丁○○於警詢中復證稱伊與乙○○於案發
      當日十四時三十分許即已坐上被告甲○○駕駛之車牌號碼
      Ｎ三－０六八九號自小客車，之後在車上提議要去搶奪丙○○所開設之「豐記商行」，隨後於同日十六時二十五分
      許，叫甲○○將車輛開至無人處停車，由甲○○下車拿一
      張衛生紙沾水後貼在車牌上等語（見彰化縣警察局北斗分
      局刑案偵查卷第三頁），而同案被告乙○○於偵查中亦證
      稱甲○○有下車貼衛生紙，他分二次貼，第一次是貼前面
      車牌等語（見九十七年度偵字第一六八一號卷第五十一頁
      ），嗣於本院九十七年十一月五日審理時，同案被告丁○○、乙○○均一致證稱車牌是被告甲○○貼的，且係在丁○○提議行搶後被告甲○○下車貼的等語，並參酌彰化縣
      警察局北斗分局刑案偵查卷第三十三頁之監視器翻拍照片
      ，被告甲○○駕駛之自小客車，於案發前確已將衛生紙黏
      貼在車牌上乙情，顯見同案被告丁○○於提議搶奪後，被
      告甲○○應有附和同意，否則其等當無需煞費其事以衛生
      紙黏貼遮蔽車牌號碼以掩人耳目。
（四）雖同案被告丁○○於本院九十七年十一月五日審理時，證
      稱伊提議向丙○○搶奪之事，是跟廖志輝、乙○○開玩笑
      云云，然參酌被告甲○○於九十七年一月二十六日第一次
      警詢時陳稱同案被告丁○○行搶時所戴之口罩，是同案被
      告乙○○從衣服口袋拿給丁○○使用等語（見彰化縣警察
      局北斗分局刑案偵查卷第十三頁），而同案被告丁○○於
      偵查中並證述伊係在車上戴好口罩再下車（見九十七年度
      偵字第一六八一號卷第四十九頁），則同案被告丁○○提
      議搶奪之事若僅係玩笑之舉，同案被告乙○○何需遞交口
      罩予丁○○。況由同案被告丁○○等歷次陳述可知，丁○○、乙○○與被害人丙○○應為舊識，丁○○戴口罩之目
      的，顯係為避免丙○○認出其身分，則乙○○交付口罩之
      舉，足證其與丁○○間就搶奪之犯行事先即有意思之合致
      。是丁○○上揭所謂開玩笑之證述，顯係事後迴護之詞，
      當無足採信。
（五）此外，再佐以被告等於九十七年一月二十五日十六時三十
      三分許搶得被害人丙○○之金項鍊後，同日十六時三十九
      分即前往位於彰化縣溪州鄉○○村○○路三十八號「榮山
      珠寶銀樓」變賣，此經證人吳黃麗玉於警詢中證述在卷，
      並有監視器翻拍照片可參，而同案被告丁○○並於偵查中
      證稱伊搶得金項鍊後，被告甲○○及乙○○均有看到金項
      鍊等語（見九十七年度偵字第一六八一號卷第五十頁），
      另於本院九十七年十一月五日審理時證稱伊行搶得手上車
      後，怕遭人認出，乃將穿著之外套翻面，且伊上車後，被
      告甲○○、乙○○並未與伊交談，即直接駛往變賣等語，
      則同案被告丁○○於搶奪得手後，被告甲○○見到丁○○
      手持金項鍊，並將所穿之外套翻面，不但不覺得訝異，反
      而於短短數分鐘內驅車快速前往銀樓變賣，若謂被告甲○○不知同案被告丁○○之搶奪計畫，孰能置信。況從同案
      被告丁○○於偵查中曾證稱伊進入丙○○店內搶金項鍊時
      ，乙○○、甲○○二人不敢進去，在車上等伊等語（見九
      十七年度偵字第一六八一號卷第五十頁），另乙○○於本
      院於本院九十七年十一月五日審理時並證稱丁○○下車行
      搶時，被告甲○○所駕駛之車輛並未熄火，仍在發動中等
      語，尤可證實被告甲○○與同案被告丁○○、乙○○間，
      就本件搶奪犯行，事前應具犯意聯絡，且互有分工（不含
      同案被告丁○○單獨所犯之詐欺取財未遂部分），則被告
      甲○○上開辯詞，無非係卸責之詞，自無足憑採。從而，
      本件事證明確，被告甲○○之犯行堪以認定，應予依法論
      科。
、論罪科刑：
一、按搶奪與強盜雖同具不法得財之意思，然搶奪係乘人不備，
    公然掠取他人之財物，如施用強暴脅迫，至使不能抗拒而取
    其財物或令其交付者，則為強盜罪（最高法院六十四年台上
    字第一一六五號判例參照）。又刑法強盜罪所謂之「強暴」
    ，係謂直接或間接對於人之身體施以暴力，以壓制被害人之
    抗拒之狀態而言；「脅迫」則係指行為人以威嚇加之於被害
    人，使其精神上萌生恐懼之心理，以達到至使不能抗拒之程
    度。查本件負責下手之同案被告丁○○，始終陳稱伊係趁被
    害人丙○○不備之際，搶奪其金項鍊等語，而被害人丙○○
    於本院九十七年度訴字第一四五九號審理中更具體指稱丁○○於案發當時是站在其右手邊，一手扶其肩膀，另一手很快
    將金項鍊取走，伊當時來不及反抗，又丁○○搶奪時，並未
    抓住其手部，且除將手伸進去取項鍊外，未與其身體有何接
    觸等語。是同案被告丁○○於下手時，顯未對被害人丙○○
    實施強暴或脅迫之行為，其僅係乘人不備，公然掠取被害人
    之財物。至本件被害人丙○○於過程中雖曾以雙手壓住金項
    鍊，然仍為同案被告丁○○強拉硬扯將金項鍊拉斷，公訴人
    乃認丁○○所為已壓抑被害人之抗拒，使其喪失意思自由，
    自應構成施用強暴手段之強盜罪云云，惟搶奪行為乃自財物
    所持人支配範圍內移轉於自己之所持，過程中勢必施用不法
    腕力，然此究與強盜罪施用強暴、脅迫使被害人身體上或精
    神上處於不能抗拒之狀態，而取其財物，或令其交付之情形
    有別，否則刑法強盜罪與搶奪罪之界線，即難以劃分，是公
    訴人上開見解，洵非的論。
二、是核被告甲○○所為，應係犯刑法第三百二十六條第一項之
    結夥三人以上搶奪罪。公訴人認被告係犯刑法第三百三十條
    第一項之結夥三人以上強盜罪，容有未洽，惟因其基本社會
    事實同一，爰依法變更起訴法條。被告甲○○與同案被告丁○○、乙○○三人間，就上開犯行，有犯意之聯絡與行為之
    分擔，均為共同正犯。至同案被告丁○○單獨所犯之詐欺取
    財未遂罪部分，丁○○於警、偵訊中或本院審理時，均未曾
    提及此部分包含於其等搶奪之犯罪計畫中，而同案被告乙○○於本院審理時亦陳稱其不知丁○○拿玩具紙鈔何用，是同
    案被告丁○○此部分之犯行，難認被告甲○○與乙○○事前
    即已知情，而與丁○○具犯意之聯絡，此部分僅能認係丁○○單獨萌生之不法犯意，附此敘明。爰審酌被告之品行、僅
    因缺錢花用，竟意圖不勞而獲，結夥搶奪年邁之被害人之犯
    罪動機、被告等犯罪行使之手段、搶奪財物之價值暨被告廖
    志輝於行為後，經本院發布通緝始經到案，且於到案後多所
    狡辯，意圖推卸犯行，態度不佳等一切情狀，量處如主文所
    示之刑，以示儆懲。扣案之黑色口罩一個，同案被告即共犯
    丁○○於警詢中即已供稱是伊事前所購買，核與同案被告乙○○於警詢中陳稱係丁○○自己準備一情相符，堪認扣案之
    黑色口罩確屬丁○○所有，並係供本件搶奪犯罪所用，爰依
    刑法第三十八條第一項第二款宣告沒收。至其餘扣案外套、
    牛仔褲各一件，雖屬同案被告丁○○所有，然上開衣物僅為
    其一般衣著，非為搶奪犯行始行準備，自不併為沒收之宣告
    。
據上論斷，應依刑事訴訟法第二百九十九條第一項前段、第三百
條，刑法第十一條前段、第二十八條、第三百二十六條第一項、
第三十八條第一項第二款，判決如主文。
本案經檢察官鄭少到庭執行職務。
中    華    民    國    97    年    11    月    19    日
                  刑事第六庭    審判長法官  王義閔
                                法      官  鄭舜元
                                法      官  鮑慧忠
以上正本證明與原本無異。
如不服本判決應於收受判決後10日內向本院提出上訴書狀，並
應應敘述具體理由。其未敘述上訴理由者，應於上訴期間屆滿
後20日內向本院補提理由書(均須按他造當事人之人數附繕本)
「切勿逕送上級法院」。
告訴人或被害人對於判決如有不服具備理由請求檢察官上訴者，
其上訴期間之計算係以檢察官收受判決正本之日期為準。
中    華    民    國    97    年    11    月    19    日
                                書  記  官  黃幼華
附錄本案論罪科刑法條全文：
中華民國刑法第326條
（加重搶奪罪）
犯前條第1項之罪，而有第321條第1項各款情形之一者，處
1年以上7年以下有期徒刑。
前項之未遂犯罰之。


司法院資訊處製作；財團法人民間司法改革基金會備份。
